【裁判字號】    98,保險上,33
【裁判日期】    981124
【裁判案由】    給付保險金
【裁判全文】
臺灣高等法院民事判決                98年度保險上字第33號
上  訴  人  周奮毅
            高月鳳
            周錦華
共      同
訴訟代理人  高宏文律師
被  上訴人  三商美邦人壽保險股份有限公司
法定代理人  陳翔立
訴訟代理人  郭宏義律師
上列當事人間給付保險金事件，上訴人對於中華民國98年6月10
日臺灣臺北地方法院第一審判決（98年度保險字第16號）提起上
訴，本院於98年11月10日言詞辯論終結，判決如下：
    主  文
上訴駁回。
第二審訴訟費用由上訴人周錦華負擔百分之二，上訴人高月鳳負
擔百分之八，上訴人周奮毅負擔百分之九十。
    事實及理由
一、上訴人周錦華、高月鳳、周奮毅（下合簡稱上訴人，單指其
    中一人或二人時，則逕稱其姓名）起訴主張：周錦華、高月
    鳳、周奮毅分別為訴外人周宜萱之父親、母親及胞弟。高月
    鳳曾以周宜萱為被保險人，與被上訴人簽訂如附表所示之保
    險契約（下合稱系爭保險契約）。嗣被保險人於民國97年1
    月20日在臺北縣汐止市○○街307號（下通稱系爭處所）因
    意外墜樓死亡（下稱系爭事故），發生系爭保險契約所定之
    保險事故，被上訴人應依系爭保險契約予以理賠。爰依系爭
    保險契約提起本件訴訟，而聲明：(一)被上訴人應給付周錦華
    新臺幣（下同）5萬元，及自起訴狀繕本送達翌日起至清償
    日止，按週年利率10％計算之利息。(二)被上訴人應給付高月
    鳳25萬元，及自起訴狀繕本送達翌日起至清償日止，按週年
    利率10％計算之利息。(三)被上訴人應給付周奮毅265萬元，
    及自起訴狀繕本送達翌日起至清償日止，按週年利率10％計
    算之利息。(四)願供擔保，請准宣告假執行之判決。
二、被上訴人則以：系爭保險契約固屬真實，惟上訴人無法證明
    周宜萱係因意外死亡，且綜合相關事證，足認周宜萱係自殺
    身亡。依系爭保險契約約定，周宜萱於系爭保險契約訂立起
    2 年內故意自殺時，伊不負給付保險金之責。而系爭保險契
    約訂立至周宜萱死亡時，均未滿2年，則伊對周宜萱發生系
    爭保險契約除外不保事項，均無須給付保險金等語，資為抗
    辯。並聲明：(一)上訴人於原審之訴駁回。(二)如受不利判決，
    願供擔保請准宣告免為假執行。
三、本件經原審判決上訴人之訴及假執行之聲請均駁回。上訴人
    不服原審判決提起上訴，聲明為：(一)原判決廢棄。(二)被上訴
    人應給付周錦華5萬元，及自起訴狀繕本送達翌日起至清償
    日止，按週年利率10％計算之利息。(三)被上訴人應給付高月
    鳳25萬元，及自起訴狀繕本送達翌日起至清償日止，按週年
    利率10％計算之利息。(四)被上訴人應給付周奮毅265萬元，
    及自起訴狀繕本送達翌日起至清償日止，按週年利率10 ％
    計算之利息。(五)願供擔保請准宣告假執行。被上訴人則聲明
    ：(一)上訴駁回。(二)如受不利判決，願供擔保請准宣告免為假
    執行。
四、兩造不爭執之事實（見本院98年10月1日準備程序筆錄，並
    依判決格式修正或刪減文句，或依爭點論述順序整理內容）
（一）95年3月27日，高月鳳以周宜萱為被保險人，與被上訴人
      簽訂世紀奔騰變額壽險，保單號碼000000000000，保險金
      額10萬元，身故受益人為高月鳳。
（二）95年11月16日，高月鳳以周宜萱為被保險人，與被上訴人
      簽訂世紀奔騰變額壽險，保單號碼為000000000000，保險
      金額10萬元，身故受益人為高月鳳、周錦華。
（三）96年3月26日，高月鳳以周宜萱為被保險人，與被上訴人
      簽訂世紀理財變額萬能終身保險，保單號碼為0000000000
      00，保險金額292萬元。嗣於96年5月2日申請變更為265萬
      元，周奮毅為第1順位身故受益人，高月鳳為第2順位身故
      受益人。
（四）96年8月8日，高月鳳以周宜萱為被保險人，與被上訴人簽
      訂世紀奔騰變額壽險，保單號碼為000000000000，保險金
      額10萬元，身故受益人為高月鳳。
（五）周宜萱於97年1月20日，自系爭處所5樓頂墜樓死亡。系爭
      處所5樓頂之圍牆高度自地面起為1.02公尺。周宜萱遺體
      兩側手腕內面有許多陳舊性，已癒合之互為平行切割傷疤
      痕。
（六）系爭保險契約自訂立時起，至周宜萱死亡時止，均未滿2
      年。
（七）上揭事實，並有兩造不爭執其形式真正（見同上筆錄）之
      95年3月27日簽訂之世紀奔騰變額壽險契約、95年11月16
      日簽訂之世紀奔騰變額壽險契約、96年3月26日簽訂之世
      紀理財變額萬能終身保險契約、96年8月8日簽訂之世紀奔
      騰變額壽險契約各1份、法務部法醫研究所（97）醫鑑字
      第0971100144號鑑定報告書（下稱法醫研究所鑑定報告）
      、臺北縣政府警察局汐止分局（下稱汐止分局）現場勘察
      報告（下稱汐止分局報告）、臺灣士林地方法院檢察署（
      下稱士林地檢署）檢察官相驗報告書（下稱相驗報告；以
      上均影本）附卷可稽（見原審卷第33頁至第89頁、第107
      頁至第119頁、第129頁），自堪信為真實。
五、本件經本院於98年10月1日與兩造整理並協議簡化之爭點為
    （見原審上開筆錄，並依原審論述之先後與妥適，而調整其
    順序、內容）
（一）周宜萱之死亡原因係意外或自殺？
  １、周宜萱生前是否患有憂鬱症，經不起他人刺激？周宜萱生
      前是否曾因感情問題，情緒不穩，而發生割腕等自殺之行
      為？
  ２、系爭處所圍牆高度是否非經蓄意攀爬，絕無發生系爭事故
      之可能？
  ３、周宜萱是否有自殺之意圖？周宜萱有無自殺之行為？
（二）自殺死亡是否屬於系爭保險契約之除外不保事項？
六、茲就爭點分別論述如下
（一）周宜萱死亡原因係自殺。
  １、周宜萱生前曾患有憂鬱症，經不起他人刺激，且周宜萱生
      前亦曾因感情問題，情緒不穩，而發生割腕等類似自殺行
      為，堪予認定。
    周錦華於汐止分局社后派出所調查時稱：周宜萱生前有憂
      鬱症病歷；之前曾有割腕情形過，係因感情問題等語（原
      審卷第131頁）；且周錦華、高月鳳於士林地檢署檢察官
      訊問時亦分別陳稱：「她（指周宜萱）生前患有憂鬱症，
      經不起人家激她」、「有自殺過，有割腕，因為感情問題
      」等情（見原審卷第135頁、第136頁）；而上訴人亦自承
      ：周宜萱生前患有憂鬱症，經不起他人刺激，周宜萱曾因
      感情問題，情緒不穩而發生割腕之行為等節（見民事準備
      (一)狀，本院卷第31頁）。可見周宜萱生前曾患有憂鬱症，
      經不起他人刺激，且周宜萱生前亦曾因感情問題，情緒不
      穩，而發生割腕等行為，應可確定。
    佐諸證人鄭中榮於原審證稱：其與周宜萱交往期間，周宜
      萱與其吵架後，亦曾坐在系爭處所樓頂圍牆上的情形；周
      宜萱有割腕記錄，手腕有幾十條痕跡，情緒比較激動等語
      （見原審卷第152頁）；而周宜萱兩側手腕內面確有許多
      陳舊性，已癒合之互為平行切割傷疤痕，經研判為猶豫型
      切割傷，有法醫研究所鑑定報告在卷可稽（見原審卷第11
      2頁）等情以觀，可知周宜萱於系爭事故前，即有多次割
      腕輕生等類似自殺之行為，洵堪認定。
  ２、以系爭處所頂樓圍牆之高度，倘非周宜萱蓄意攀爬，絕無
      發生系爭事故之可能。
    按人體站立時之重心位置，約第二薦椎前方一吋處；或在
      身高55％處，即約在肚臍下方約3公分處，分別有形式真
      正為上訴人所不爭執（見本院卷第55頁）之「運動生物力
      學的原理與運用」乙文及圖示（廖逢錦博士著，影本見本
      院卷第49頁至50頁）、運動與物理定律乙文（參國立中正
      大學運動科學教育研究室所設置「運動技術分析網」，影
      本見本院卷第52頁）附卷可佐，堪為憑據。
    依汐止分局報告記載：「經現場勘查測量疑似墜樓處之圍
      牆，自頂樓地面起為1.02公尺，圍牆外側自採光罩起為1.
      63公尺，死者（即周宜萱）身高約為158公分，因此以高
      度比例，可推測死者有可能攀越過圍牆並站立於採光罩之
      上。」等節（見原審卷第118頁）以察，參諸上開論據，
      則周宜萱身高158公分，站立時之重心約為87公分處（158
      公分×0.55 =86.9公分），而系爭處所5樓頂之圍牆高102
      公分，顯高於周宜萱身體之重心位置。由是足徵，以系爭
      處所5樓頂之圍牆高度，周宜萱需經蓄意攀爬，否則無法
      翻越，應無疑問。
    再者，證人鄭中榮亦證稱：97年1月20日周宜萱至系爭處
      所屋頂前，曾與其吵架；伊破門進入時，周宜萱往外跑；
      伊先在屋內找有無刀片的物，再往樓下喊，觀望一下才往
      樓上找，周宜萱已在圍牆外等語（見原審卷第152頁背面
      ），足見周宜萱係與鄭中榮發生爭執後，至系爭處所5樓
      頂，攀越1. 02公尺之圍牆，而站立在遮雨棚上等事實，
      應可確定。
  ３、綜合各項事證，足徵系爭事故之發生，乃係周宜萱之自殺
      行為所致，即周宜萱應有自殺之意圖存在，且有自殺之行
      為。
    細譯鄭中榮於士林地檢署檢察官訊問時稱：「再往頂樓看
      ，發現她（指周宜萱）攀在頂樓的圍牆，我趕快跑到頂樓
      ，她當時已經站在遮雨篷（棚之誤）雙手攀著圍牆面向我
      ，我雙手拉住她雙手手腕，並叫她「蹬」一下，後來她把
      我左手推開，她身體就軟軟的滑下去，我當時只能拉住她
      右手，後來右手滑掉之後，她有稍微停頓一秒左右就掉下
      去。」等語（見原審卷第122頁至第123頁）；於原審復證
      稱：周宜萱有掙脫的動作，伊當時是身體靠著圍牆往下抓
      住周宜萱的手肘處，周宜萱的手有轉動，沒幾秒就滑到手
      掌部分，但沒幾秒就抓不往了；於滑開伊之手後，周宜萱
      還可以自己坐在遮雨棚，不出5秒就滑下去；伊一直懇求
      周宜萱上來，周宜萱都未回話，僅嘆一口長氣即往下滑落
      等情（見原審卷第151頁背面至第153頁）可知，系爭事故
      發生前，周宜萱於鄭中榮抓住其手時，有掙脫之動作，鄭
      中榮一再懇求周宜萱上來，周宜萱未有回應，僅嘆一口長
      氣，即往下滑落。是周宜萱倘無自殺之意圖與行為，奈何
      未回應鄭中榮之救援動作。甚至周宜萱有獨立脫困、避免
      於系爭處所5樓頂墜樓之充分可能，竟仍任己身墜落，其
      自殺之意，甚為灼然。
    鄭中榮雖證稱：周宜萱與其吵架時，並沒有說要自殺之字
      眼，且在系爭處所5樓頂時，亦未禁止其接近，或表明自
      殺之意等節。惟查，自殺者未必以言語表示其自殺意圖，
      是周宜萱與鄭中榮接觸過程，雖未直接以言語表明欲進行
      自殺行為。然觀諸周宜萱之客觀行為，如攀越系爭處所5
      樓頂圍牆，站立於遮雨棚之危險行為；掙脫鄭中榮之救援
      動作，甩開鄭中榮手之抓握；長嘆一口氣即往下滑落，而
      非驚訝之喊叫等情狀，益徵周宜萱求死之意圖，彰彰明甚
      。基此，尚不能以周宜萱未以言語表明自殺，即認周宜萱
      無自殺之意而認系爭事故為意外所致。至上訴人稱：周宜
      萱係主動伸手讓鄭中榮抓住云云，要與鄭中榮證述之內容
      不符（見原審卷第151頁背面筆錄內容），尚非可信。蓋
      鄭中榮係稱：伊衝過去，趕快抓住周宜萱的手等語（見原
      審卷第151頁背面筆錄內容），顯見鄭中榮抓住周宜萱手
      時，周宜萱之手係攀在圍牆上，而非周宜萱主動伸手讓鄭
      中榮抓握，併此指明。
    佐諸系爭事故士林地檢署相驗案件之目擊證人陳瓊美於汐
      止分局社后派出所調查時陳稱：看見系爭處所5樓鐵窗上
      有一名女子要跳樓，頂樓有一名男子雙手握住該女子一隻
      手，後該名男子可能拉不住，就發生女子墜樓等語（見原
      審卷第125頁至第126頁）；另目擊證人趙百齡亦稱：「發
      現有一名女子站在雨棚上，身體朝女兒牆並雙手扶女兒牆
      及未有其他人在附近，於是我就下樓請店家賣涼麵報警，
      並再往上看有一名男子出現雙手拉住周小姐（死者）雙手
      ，周小姐掙扎後鬆開右一支（係隻之誤）手，男子並用雙
      手再拉住該死者左手，應（為因之誤）周小姐掙扎約3分
      右左（應為左右之誤），該男子可能是拉不住周小姐的手
      ，所以周小姐就掉落地面。」等情（見原審卷第128頁）
      綜合以觀，其等證言與鄭中榮上開證詞情節一致，再比對
      鄭中榮、趙百齡之證詞，足見周宜萱確係故意墜樓自殺，
      而發生死亡之結果，應屬明確。
    再依諸法醫研究所鑑定報告之死亡經過研判指出：鄭中榮
      於97年1月20日11時30分，發現周宜萱至住處五樓頂樓準
      備跳樓自殺，欲搶救不及當場目睹周宜萱跳樓…，急救無
      效死亡；因周宜萱兩側手腕內面具許多陳舊性，已癒合且
      互為平行切割傷疤痕，此屬猶豫型切割傷，意即具自殺之
      意圖明顯。研判此次周宜萱之跳樓屬自為。鑑定結果為：
      周宜萱因高處跳樓而死亡，死亡方式為自殺等節（見原審
      卷第116頁）。又汐止分局報告亦認為「屍體手腕多條癒
      合之整齊清晰疤痕可推測，死者曾經有多次遭利器割傷手
      腕之記錄，故不排除死者生前曾有多次自殺之經驗。」、
      「死者應為自殺可能性居高。」等節（見原審卷第119 頁
      ）以察，周宜萱顯係攀爬翻越系爭處所5樓頂之圍牆後，
      故意墜樓自殺身亡，更堪確定。
    綜上以觀，系爭事故經過應為：周宜萱與鄭中榮發生爭執
      後，至系爭處所5樓頂，攀越高達1.02公尺之圍牆站立在
      遮雨棚上。其後，鄭中榮見狀雖趨前抓住周宜萱攀在圍牆
      上之手腕，惟因周宜萱掙脫及手汗導致手滑未能緊握，周
      宜萱乃滑開鄭中榮之手而坐在遮雨棚上，4、5秒內即往下
      滑落。職是之故，周宜萱於系爭事故發生過程中，從未要
      求鄭中榮將其拉起，甚至有掙脫之動作，且於滑開鄭中榮
      手後，尚能坐在遮雨棚上4、5秒鐘之時間。然周宜萱於當
      時未表示任何言語或動作，或有任何積極求生之舉措，僅
      嘆一口長氣即往下滑落。再參諸周宜萱前已有因感情因素
      割腕自殺之記錄，以及法醫研究所鑑定報告亦認周宜萱具
      自殺之意圖明顯，而鑑定周宜萱之跳樓屬於自為等節，足
      徵被上訴人抗辯周宜萱係故意自殺致死等情，核與上開事
      證相符，應認有據，堪以採信。
    上訴人雖以：周宜萱之前之割腕舉動，無致死可能，僅係
      欲引人注意之行為，未有自殺之意圖，且周宜萱以前即有
      與鄭中榮吵架後坐在系爭處所5樓頂圍牆上之情形，顯見
      周宜萱應無自殺意圖云云。然查，周宜萱生前曾患有憂鬱
      症，經不起他人刺激，且周宜萱生前亦曾因感情問題，情
      緒不穩，而發生割腕等類似自殺行為等節，業經認定如上
      １所示。職是，周宜萱既曾因情緒不穩，而有類似自殺行
      為，雖未釀死亡之結果，但不能以此推斷周宜萱確無自殺
      之意圖，更不能據此推論周宜萱非因自殺意圖而發生系爭
      事故。要之，周宜萱上開割腕舉動、吵架後坐於系爭處所
      5樓頂圍牆之行為，足資為周宜萱可能有自殺意圖之輔助
      事實，而不能以其未發生死亡結果，而推認周宜萱於系爭
      事故無自殺意圖之可能，至為明白。
    甚且，周宜萱生前雖曾患有憂鬱症，或因感情問題致情緒
      不穩，但周宜萱於系爭事故發生之行為時，對於死亡結果
      有所認識，即屬故意自殺。參諸鄭中榮上開證言以觀，周
      宜萱係與其爭吵後，跑到系爭處所5樓頂樓墜樓。可見周
      宜萱於發生系爭事故前及系爭事故發生時，並無喪失意識
      能力。而周宜萱對於從系爭處所5樓頂樓陽台墜落，將產
      生死亡之結果，不能謂無認識，竟仍執意為之，應認其死
      亡乃故意自殺所致。至周宜萱於行為當時，究係基於義憤
      或一時衝動，僅屬行為動機問題，當不影響其自殺之故意
      。
    上訴人另以：周宜萱於生前參與職場訓練；遺失金融卡即
      前往銀行辦理補辦手續；陸續傳報平安之簡訊回家，對家
      庭有應負責任之認知；於生日遭鄭中榮傷害，亦未自殺；
      對於投保2年內自殺無法取得理賠，知之甚詳等情，可見
      周宜萱應無自殺之意圖云云。但查，周宜萱於系爭處所發
      生系爭事故墜樓，乃因自殺行為所致，業經詳述如上所述
      。至上訴人所舉上開事例，亦不能排除周宜萱即無於系爭
      事故自殺之可能。尤有甚者，本院衡酌系爭事故發生之前
      後相關事證，認定周宜萱係因自殺意圖，而於系爭處所發
      生系爭事故。由是，上訴人上揭主張，尚不能推論周宜萱
      非屬自殺身亡。至證人林玫君對於系爭事故之發生經過，
      既未目擊，亦不足資為判斷周宜萱非自殺死亡之依據，併
      此指明。
    綜此可知，系爭事故之發生，乃係周宜萱之自殺行為所致
      。質言之，周宜萱應有自殺之意圖存在，且屬自殺之行為
      。職是，被上訴人所辯：周宜萱因系爭事故死亡，符合系
      爭保險契約之除外不保事頁，應堪採信。
（二）自殺死亡屬於系爭保險契約之除外不保事項，而周宜萱係
      自殺死亡，故上訴人依爭保險契約，請求被上訴人給付保
      險金，核與系爭保險契約條款不符，無從准許。
  １、按被保險人故意自殺或自成殘廢，被上訴人不負給付保險
      金的責任。觀諸附表編號1、2、4所示系爭保險契約第18
      條第1項第3款；附表編號3所示系爭保險契約第24條第1項
      第3款等約定自明（分別見原審卷第54頁、第68頁、第82
      頁、第42頁）。而系爭保險契約之真正，亦為兩造所不爭
      執（見上四之（一）、（二）、（三）、（四）所示），
      自當認為實在。
  ２、查被保險人周宜萱既於系爭保險契約訂立之日起兩年內故
      意自殺，則被上訴人抗辯其不負給付保險金之責任，當屬
      有據。從而，上訴人依系爭保險契約請求被上訴人給付保
      險金，核與系爭保險契約條款不符，自無從准許。
七、綜上所述，上訴人主張：周宜萱因系爭事故墜樓死亡，發生
    系爭保險契約所定之保險事故，被上訴人應依系爭保險契約
    理賠等節，均為不足採。被上訴人抗辯：周宜萱於系爭保險
    契約訂立起2年內故意自殺，伊不負給付保險金之責等語，
    尚屬可信。是則，上訴人執上開主張被上訴人應給付系爭保
    險契約之保險金云云，自屬無據。從而，上訴人主張本於系
    爭保險契約，請求被上訴人給付保險金，均為無理由，不應
    准許。原審為上訴人敗訴之判決，及駁回其假執行之聲請，
    並無不合。上訴意旨指摘原判決不當，求予廢棄改判，為無
    理由，應予駁回。
八、本件事證已臻明確，至於未論述之爭點；兩造其餘之攻擊或
    防禦方法；未經援用之證據，經本院斟酌後，認為均不足以
    影響本判決之結果，自無一一詳予論駁之必要，併此敘明。
九、據上論結，本件上訴為無理由，依民事訴訟法第449條第1項
    、第78條、第85條第1項但書，判決如主文。
中    華    民    國    98    年    11    月    24    日
                    民事第五庭
                        審判長法  官  李錦美
                              法  官  黃雯惠
                              法  官  鍾任賜
正本係照原本作成。
高月鳳、周錦華不得上訴。
周奮毅如不服本判決，應於收受送達後20日內向本院提出上訴書
狀，其未表明上訴理由者，應於提出上訴後20日內向本院補提理
由書狀（均須按他造當事人之人數附繕本）上訴時應提出委任律
師或具有律師資格之人之委任狀；委任有律師資格者，另應附具
律師資格證書及釋明委任人與受任人有民事訴訟法第466條之1第
1項但書或第2項（詳附註）所定關係之釋明文書影本。
中    華    民    國    98    年    11    月    24    日
                              書記官  吳金來
附註：
民事訴訟法第466條之1（第1項、第2項）：
對於第二審判決上訴，上訴人應委任律師為訴訟代理人。但上訴
人或其他法定代理人具有律師資格者，不在此限。
上訴人之配偶、三親等內之血親、二親等內之姻親，或上訴人為
法人、中央或地方機關時，其所屬專任人員具有律師資格並經法
院認為適當者，亦得為第三審訴訟代理人。

司法院資訊處製作；財團法人民間司法改革基金會備份。
